【裁判字號】    89,訴,330
【裁判日期】    900110
【裁判案由】    清償借款
【裁判全文】
臺灣花蓮地方法院民事判決  八十九年度訴字第三三○號
    原      告  乙○○
    訴訟代理人  甲○○
    被      告  丙○○
右當事人間請求清償借款事件，本院判決如左：
    主    文
被告應給付原告新臺幣拾捌萬玖仟捌佰拾陸元及自八十九年八月十日起至清償日
止按年息百分之五計算之利息。
原告其餘之訴駁回。
訴訟費用由原告負擔十分之三，餘由被告負擔。
本判決於原告以新台幣壹拾萬元為被告預供擔保後，得為假執行。
原告其餘假執行之聲請駁回。
    事    實
甲、原告方面：
  一、聲明：被告應給付原告新台幣（下同）五十三萬九千八百三十六元整及自起訴
      狀繕本送達（即民國八十九年八月九日）之翌日起至清償之日止按年息百分之
      五計算之利息。
  二、陳述：
    （一）緣原告擁座落於台中縣太平市○○段第三二號土地及其上太平市○○段第
          六九號建物各一筆，嗣後原告於民國（下同）七十五年間與被告結婚，婚
          後被告均不思工作、七十五年十月間被告因欲買車資金不足而向原告借貸
          ，原告遂以前揭土地以及建物各一筆設定抵押權於台灣銀行復興分行申辦
          貸款計貸得新台幣十五萬元整，貸與被告購置一裕隆箱型汽車。嗣後於七
          十八年三月間，被告又因欲購買座落於花蓮市○○段二○九之○○○二號
          土地再次向原告借貸，原告遂又以前述原告所有之房地再向台灣銀行復興
          分行申辦貸款新台幣五十萬元整，惟因前次原告貸得之十五萬元債務尚有
          十一萬零一百六十四元尚未清償，因此扣除上開債務，銀行實際僅撥款三
          十八萬九千八百三十六元，該筆款項均貸與被告、被告當時即以該款項購
          得上開土地。
    （二）按消費借貸者，謂當事人約定，一方移轉金錢或其他代替物之所有權於他
          方，而他方以種類、品質、數量相同之物返還之契約，而未定期限之消費
          借貸，借用人得隨時請求返還，貸與人亦得定一個月以上之期限，催告返
          還，此民法第四百七十四條及第四百七十八條分別訂有明文，按「妻之原
          有財產所負債務而以夫之財產清償或夫之債務而以妻之原有財產清償夫或
          妻有補償請求權。但在聯合財產關係消滅前，不得請求補償。」民法第一
          ○二七條第一項定有明文，現被告於兩造婚姻關係存續中，先後購買車輛
          、土地，所生債務均由原告以原有財產貸款清償，現兩造間聯合財產關係
          業已消滅，被告復拒絕清償，而原告曾於八十八年九月十三日以彰化府前
          郵局第二二五號以存證信函催告被告返還，但被告均置之不理，為此原告
          方提起本件訴訟。
  三、證據：聲請傳訊證人游學勤且函調原告於七十五年間之貸款資料，並提出土地
      及建物登記簿謄本、台灣銀行復興分行放款資料影本、存證信函、貸款繳款收
      據為證。
乙、被告方面：
  一、聲明：駁回原告之訴及假執行之聲請。
  二、陳述：並未向原告借款十五萬元，車子是我貸款買的，頭期款是我向我父親借
      的，買土地的錢是有向原告拿三十多萬元，但錢都是我繳貸款的。
  三、證據：提出離婚協議書、匯款單為證。
    理    由
一、按「訴狀送達後，原告不得將原訴變更或追加他訴。但有下列各款情形之一者，
    不在此限：二請求之基礎事實同一者。其不甚礙被告之防禦及訴訟之終結者。」
    ，民事訴訟法第二百五十五條第一項定有明文。本件原告起訴原主張係依據消費
    借貸之法律關係，嗣於言詞辯論中，再追加主張依據民法第一千零二十七條之夫
    妻財產補償請求權之法律關係（八十九年十二月五日），被告雖不同意追加，但
    原告追加之訴訟標的，與原起訴請求之基礎事實同一，且亦不甚礙被告之防禦攻
    擊，自應允許原告為訴之追加。
二、本件原告起訴主張兩造於七十五年十一月十三日結婚，嗣於八十七年十二月十九
    日離婚，在結婚前之七十五年十月間，被告因欲購買車輛，因此先行向原告借款
    十五萬元，嗣後在七十八年三月間，被告又欲購買花蓮縣花蓮市○○段二0九之
    二地號土地，再向原告借款三十八萬九千八百三十六元，共計五十三萬九千八百
    三十六元，然被告於離婚後，拒不返還上述借款，爰依據消費借貸以及夫妻財產
    補償請求權之法律關係請求被告返還上述款項。被告則以並未向原告借款十五萬
    元購買車輛，且雖然有取得借款三十餘萬元，但貸款均由被告繳納等語置辯。
三、就原告所主張之十五萬元借款而言，既係在兩造結婚前所借用之款項，而被告否
    認曾取得該款項，則就該借款確曾交付之事實自應由原告負舉證責任，然查原告
    所據提出存證信函、土地登記簿謄本、利息收據為證，並經本院向台灣銀行復興
    分行調閱該筆借款資料為證，均僅足以證明原告確曾以其所有位於台中縣太平市
    ○○段三十二地號及其上第六十九建號建物為抵押向台灣銀行借款十五萬元，並
    未證明原告將該款項轉交被告購買車輛之事實，至於證人即原告之子梁學勤雖證
    稱「... 我媽媽告訴我那部車的錢，被告沒有還，車子貸款是我媽媽告訴我她在
    繳的... 」（見本院八十九年十二月五日筆錄第二頁），但證人所言既係聽聞原
    告所陳述，其證言之證明力即與原告所為之陳述相同，並無法增強原告所主張事
    實之可信性，更且證人再證稱「我媽媽那時是擔任榮民醫院的工友，被告當時是
    做水泥工」（同前筆錄），則以兩造之收入而言，亦難以確認被告確有必要向原
    告借用該筆款項購買車輛，原告既無法證明確曾將該筆借款交付被告，即無從認
    定原告與被告間之消費借貸關係業經有效成立，從而原告依據消費借貸之法律關
    係請求被告給付此部分之款項即無理由，應予駁回。又原告既未交付款項，自亦
    無民法第一千零二十七條之適用，原告此部分之訴，亦無理由，亦應駁回。
四、再就原告所主張之三十八萬九千八百三十六元部分，被告於言詞辯論中自認確曾
    收到該筆款項，並用以購買土地（見本院八十九年十一月二十二日筆錄第二頁）
    ，惟以貸款均由被告繳納置辯，然查被告就繳納貸款之事實，僅提出匯款單為證
    ，然該匯款單之金額有五千元、一萬元、二萬元、三萬元，收款人則有原告，也
    有梁學勤，日期則多為八十六年間者，並無貸款之初迄今之日期者，反之，原告
    則提出自七十八年至八十三年間之放款利息收據共計二十四紙之多，則若貸款均
    由原告繳納，理應持有放款收據，或其匯款之金額、日期應與繳款之金額、利息
    約略相當，依被告所提出之證據觀之，並不足以證明被告有繳納該款項之事實，
    被告所為之抗辯自無可採信。按「妻之原有財產所負債務而以夫之財產清償，或
    夫之債務而以妻之原有財產清償者，夫或妻有補償請求權。但在聯合財產關係消
    滅前，不得請求補償。」，民法第一千零二十七條第一項定有明文，本件既係由
    原告就其原有財產即其婚前即所有之位於台中縣太平市○○段三十二地號及其上
    第六十九建號建物為抵押向台灣銀行借款，並用以清償被告之債務，而兩造復於
    八十七年十二月十九日離婚，有戶籍謄本附卷可參，則原告自得請求被告補償該
    款項，從而原告依據民法第一千零二十七條之夫妻財產補償請求權之法律關係請
    求被告給付如主文第一項所示之金額及利息，即有理由，應予允許。另原告所主
    張之消費借貸法律關係，因本件款項係夫妻間財產關係，自非消費借貸之法律關
    係，併此敘明。
五、從而，原告依據夫妻財產補償請求權之法律關係，請求被告給付如主文第一項所
    示金額以及利息，即有理由，應予允許。原告另請求被告給付十五萬元，為無理
    由，應予駁回。
六、原告陳明願供擔保，聲請宣告假執行，經核其勝訴部份，合於法律規定，爰酌定
    相當之擔保金額宣告之；其餘假執行之聲請，因該部份訴之駁回而失所依據，應
    予駁回。
七、據上論斷，原告之訴為一部有理由，一部無理由，應依民事訴訟法第七十九條但
    書、第三百九十條第二項判決如主文。
中      華      民      國    九十      年      一      月     十       日
                                        臺灣花蓮地方法院民事庭
~B法      官  賴淳良
右正本証明與原本無異。
如對本判決不服，應於送達後廿日內，向本院提出上訴狀（應抄附繕本）。
~B法院書記官  童瑞月
中      華      民      國    九十      年      一      月     十一     日


司法院資訊處製作；財團法人民間司法改革基金會備份。
